Polizeidienststellen in Norwegen
Bundesarchiv
Deutsche Polizeidienststellen in Norwegen
1940-1945
R 70-NORWEGEN
Bundesarchiv
39 Schriftgut
Bestandsgeschichte
Der Bestand setzt sich aus Akten zusammen, die bei Kriegsende von der US-amerikanischen Besatzungsmacht beschlagnahmt und später an die Bundesrepublik Deutschland zurückgegeben worden waren.
Aufgaben/Organisation
Das Vorgehen der Invasionstruppen in Norwegen sollte ursprünglich - so war es von deutscher Seite aus geplant - zumindest nach außen hin den Eindruck einer "friedlichen", einer kooperativen Besetzung vermitteln. Das außenpolitisch zu vermittelnde Bild sollte das einer Okkupation zum "Schutz" der norwegischen Neutralität, jedenfalls unter Beibehaltung der norwegischen politischen Führung und deren weitgehender Souveränität, sein. Ganz ähnlich verfuhr man ja auch im Fall Dänemarks, gegen das die militärischen Operationen im Rahmen des Unternehmens "Weserübung" am selben Tag - dem 9. April 1940 - eingeleitet worden waren. Anders allerdings als bei der Okkupation Dänemarks stießen die deutschen Invasionsarmeen in Norwegen zum einen auf in dieser Form nicht erwarteten militärischen Widerstand, der die Kampfhandlungen zwei Monate in die Länge zog, bis sie schließlich erst am 10. Juni 1940, als die letzten norwegischen Verbände in Nordnorwegen kapitulierten, ihr Ende fanden. Zum anderen zeigten sich - wiederum anders als im Falle Dänemarks - die Regierung wie auch das Königshaus Norwegens nicht, wie man es erhofft hatte, kooperationsbereit, sondern wichen letztlich ins britische Exil aus.
Auch die eigenmächtig vom NS-Sympathisanten Vidkun Quisling (1887-1945) bereits am Abend des 9. April 1940 zeitweilig ausgerufene "nationale Regierung" schien sich zunächst ganz offensichtlich durch ihren geringen Rückhalt in der Bevölkerung nur schwerlich als legitimer und vor allem effektiver Partner der deutschen Okkupationsverwaltung zu eignen. Das führte dazu, dass man schon bald beschloss, auf die Fassade der Rücksichtnahme auf die politische Souveränität des besetzten Landes zu verzichten, und der von Hitler in der Person Josef Terbovens (1898-1945) eingesetzte Reichskommissar weitgehende Kompetenzen in allen Fragen der Zivilverwaltung an sich zog. Ende September des Jahres wurden schließlich alle politischen Parteien des Landes - außer Quislings "Nasjonal Samling" - aufgelöst und ein überwiegend aus Samling-Mitgliedern bestehendes, an die Weisungen des Reichskommissars gebundenes Kollegium aus kommissarischen Staatsräten ernannt, welches mit der Wahrnehmung der ministeriellen Aufgaben betraut wurde. Anfang 1942 wurde Vidkun Quisling schließlich als Ministerpräsidenten eingesetzt.
Was SS und Polizei im besetzten Norwegen angeht, so wurde frühzeitig die Stelle eines Befehlshabers der Sicherheitspolizei und des SD (BdS) eingerichtet, die zunächst bis November 1940 von Franz Walter Stahlecker (1900-1942) geleitet wurde. Dieser ließ in Oslo, Bergen, Tromsø, Stavanger und Trondheim insgesamt fünf Einsatzkommandos der Polizei und SS aufstellen, die von seinem Amtsnachfolger Heinrich Fehlis (1906-1945) schließlich in stationäre Dienststellen von Kommandeuren der Sicherheitspolizei und des SD (KdS) umgewandelt wurden. Auch ein Höherer SS- und Polizeiführer (HSSPF) wurde ab Ende April 1940 installiert, zunächst SS-Obergruppenführer Fritz Weitzel (1904-1940), nach dessen Tod dann ab November 1941 Friedrich Wilhelm Redieß (1900-1945), der diese Funktion bis Kriegsende ausfüllen sollte.
Die Funktionen, welche SS und Polizei in Norwegen nach eigener Maßgabe zu erfüllen hatte, konzentrierten sich wegen der wirtschaftlichen Bedeutung des Landes für die deutsche Rüstungswirtschaft in besonderem Maße auf die Abwehr von Sabotageakten und Arbeitsniederlegungen. Hierbei ist bemerkenswert, dass offenbar zu diesem Zweck im September 1941 die SS- und Polizeigerichtsbarkeit auf die gesamte norwegische Zivilbevölkerung ausgedehnt wurde.
Inhaltliche Charakterisierung
Der Aktenbestand des Bundesarchivs zu den Polizeidienststellen im besetzten Norwegen besteht aus Akten der Dienststelle des Höheren SS- und Polizeiführers Nord, der Stelle des Befehlshabers der Sicherheitspolizei und des SD in Oslo sowie schließlich des für Norwegen zuständigen Befehlshabers der Ordnungspolizei. Diese Akten betreffen zum einen Organisationsfragen der verschiedenen Dienststellen, zum anderen - und in der Hauptsache - dokumentieren sie die "gewöhnliche" Tätigkeit des NS-Polizeiapparates, die Gegnerbekämpfung mit den probaten Mitteln von der Erfassung und Überwachung bis zur Verhaftung. Daneben finden sich ebenso Berichte zur militärischen Lage und anderen allgemeinen Angelegenheiten.
Ergänzende Überlieferung findet sich vor allem in den Beständen NS 19 Persönlicher Stab Reichsführer SS, R 58 Reichssicherheitshauptamt und R 83 Reichsführer für die besetzten norwegischen Gebiete.
Personenbezogene Unterlagen von Angehörigen der Polizeidienststellen und -einheiten sind in den Sammlungen des ehemaligen Berlin Document Centers und des sogenannten NS-Archivs des Ministeriums für Staatssicherheit der DDR überliefert. Für eine Recherche stehen Datenbanken zur Verfügung, die über Namen, Vornamen und Geburts- daten sowie provenienzbezogen abrufbar sind.
Überlieferungsverweis
R 19 Hauptamt Ordnungspolizei
R 58 Reichssicherheitshauptamt
R 83 Reichskommissar für die besetzten norwegischen Gebiete
Personenbezogene Sammlungen: Berlin Document Center, "NS-Archiv des Ministeriums für Staatssicherheit der DDR"
Literatur
Bohn, Robert: Reichskommissariat Norwegen. "Nationalsozialistische Neuordnung" und Kriegswirtschaft. München 2000.
Bohn, Robert: "Ein solches Spiel kennt keine Regeln". Gestapo und Bevölkerung in Norwegen und Dänemark. In: Die Gestapo. Mythos und Realität. Hrsg. v. Gerhard Paul u. Klaus Michael Mallmann. Darmstadt 1995. S. 463-481.
Petrick, Fritz: Die Okkupationspolitik des deutschen Faschismus in Dänemark und Norwegen 1940-1945. Berlin 1992.
Loock, Hans-Dietrich: Quisling, Rosenberg und Terboven. Zur Vorgeschichte und Geschichte der nationalsozialistischen Revolution in Norwegen. Stuttgart 1970.
- R 70-NORWEGEN Deutsche Polizeidienststellen in Norwegen, 1940-1945; R 70-NORWEGEN
  - Höherer SS- und Polizeiführer Nord bzw. für die besetzten norwegischen Gebiete, 1
    - Organisation der Dienststelle, 1942-1943; R 70-NORWEGEN/1; Enthält: Bestellung des Leiters des persönlichen Büros, 9. März 1942 Zusammenlegung der Feldpostnummern der in Oslo liegenden SS-Einheiten, 10. Dez. 1942 Einsatzbefehl für Großfahndung im Raum Trondheim, 16. April 1943 Planstellenkontrolle für SS-OA Nord, o.Dat. Verzeichnis der zuständigen Ersatztruppenteile der Waffen-SS, 1. Juni 1943 Übersicht über den Dienstbereich des HSSPF Nord, 26. Juli 1943; Kopien aus tschechischen Archiven
      Benutzbar ab: 1973
      Oslo
      Trondheim
      Ersatztruppenteile
      Feldpostnummern
      Großfahndung
      HSSPF Nord
      Planstellenkontrolle
      SS-Oberabschnitt Nord
      Waffen-SS
    - Tagesbefehle, 1942-1945; R 70-NORWEGEN/33; Nur als Film vorhanden
      Lesefilm
      Benutzbar ab: 1975
      Tagesbefehle
    - Bericht über die Tätigkeit der Sicherheits- und Ordnungspolizei in Norwegen für 1943 und im ersten Quartal 1944, R 70-NORWEGEN/34; Nur als Film vorhanden
      Benutzbar ab: 1974
      Ordnungspolizei
      Sicherheitspolizei
    - Vorträge des Höheren SS- und Polizeiführers Wilhelm Redieß über seine Tätigkeit in den Jahren 1943-1944 (unvollständige Manuskripte), R 70-NORWEGEN/2
      Redieß, Wilhelm
    - Freiwilligen-Werbung in Skandinavien.- Korrespondenz des SS-Obergruppenführers Wilhelm Redieß, insbesondere mit seinem Schwager, dem Chef des SS-Hauptamts, SS-Gruppenführer und Generalleutnant der Waffen-SS Gottlob Berger, 1942-1944; R 70-NORWEGEN/3
      Berger, Gottlob
      Freiwilligenwerbung
    - Anschriften- und Fernsprechverzeichnisse deutscher und norwegischer Dienststellen, Firmen und Privatpersonen, o.Dat.; R 70-NORWEGEN/4
      Benutzbar ab: 1930
      Adressverzeichnisse
      Dienststellen, deutsche
      Dienststellen, norwegische
      Firmen, deutsche
      Firmen, norwegische
      Telefonverzeichnisse
    - Angehörige der Stäbe des Höheren SS- und Polizeiführers, des SS- und Polizeiführers Südnorwegen, des BdO und von SS-Polizeiregimentern.- Listen, 1942-1945; R 70-NORWEGEN/33; Enthält u.a.: SS-Polizeiregimenter 15, 17, 26, 27 und 28 SS-Polizeibataillone 91, 105, 302, 312 SS- und Polizeigericht Nord; Nur als Film vorhanden
      BdO Oslo
      SS Pol. Btl. 105
      SS Pol. Btl. 302
      SS Pol. Btl. 312
      SS Pol. Btl. 91
      SS Pol. Rgt. 15
      SS Pol. Rgt. 17
      SS Pol. Rgt. 26
      SS Pol. Rgt. 27
      SS Pol. Rgt. 28
      SS- und Polizeigericht Nord
      SSPF Südnorwegen
      Stabsangehörige BdO Oslo
      Stabsangehörige HSSPF Nord
      Stabsangehörige SSPF Südnorwegen
    - Abberufene Dienststellenleiter, 1944; R 70-NORWEGEN/36; Nur als Film vorhanden
      Dienststellenleiter, abberufene
    - Häftlingslager Beisfjord, 1942-1943; R 70-NORWEGEN/34; Enthält: Listen von Häftlingen und Wachmannschaften; Nur als Film vorhanden
      Beisfjord
      Häftlinge
      Häftlingslager Beisfjord
      Wachmannschaften
    - Meldungen ausländischer Rundfunksender in Norwegen, April 1945; R 70-NORWEGEN/36; Nur als Film vorhanden
      Rundfunksender, ausländische
    - Funkschlüsselmittel, 1944-1945; R 70-NORWEGEN/5
      Funkschlüsselmittel
    - Aktenvermerk des SS-Obersturmführers Bischoff über die Tätigkeit des Knut Boquist beim Secret Service, Mai 1942; R 70-NORWEGEN/45; 173-C-10-20/14; Komm.d.Sipo u.d. SD Drontheim
      Benutzbar ab: 1972
      Boquist, Knut
      Bischoff
      SS-Obersturmführer Bischoff
      Secret Service
  - Befehlshaber der Sicherheitspolizei und des SD, 2
    - Organisation und innerer Dienstbetrieb, 1944-1945; R 70-NORWEGEN/6; Enthält u.a.: Befehls- und Nachrichtenblatt des Befehlshabers der Sicherheitspolizei und SD Oslo vom 23. Aug. 1944 Uneinigkeit über die Durchführung von Lähmungsaktionen im A-Falle zwischen deutscher Zivilverwaltung und den Wehrmachtsdienststellen, 1944 Beschreibung des deutschen Jagdflugzeuges Me 262, 1944 Schießausbildung für die Dienststellenangehörigen. 1944 Unterstützung von Agenten, 1944
      Agenten
      BdS Oslo
      Befehls- und Nachrichtenblatt des BdS Oslo
      Dienstbetrieb, innerer
      Jagdflugzeug Me 262
      Schießausbildung
      Wehrmachtsdienststellen
      Zivilverwaltung, deutsche
    - Fernsprechteilnehmerverzeichnis des BdS Oslo, o. Dat.; R 70-NORWEGEN/29
      Benutzbar ab: 1030
      Fernsprechteilnehmerverzeichnis
    - Kommandeure der Sicherheitspolizei, nach Nov. 1941; R 70-NORWEGEN/36; Enthält u.a.: Haupt- und nebenamtliche SD-Angehörige, o. Dat.; Nur als Fim vorhanden
      Benutzbar ab: 1971
      SD-Angehörige, hauptamtliche
      SD-Angehörige, nebenamtliche
    - Zuständigkeitsbereich des SS- und Polizeigerichts Nord, 1940-1943; R 70-NORWEGEN/21; Enthält u.a.: Verordnungsblatt für die besetzten norwegischen Gebiete Nrn. 3 und. 9 von 1940, Nrn. 8 von 1941 und Nrn. 2, 5 und 11 von 1942
      Verordnungsbaltt für die besetzten norweg. Gebiete
    - Listen von Personen, die in Schutzhaft zu nehmen sind, Mai 1943; R 70-NORWEGEN/33; Nur als Film vorhanden
      Schutzhaft
    - Personalakten weiblicher Angestellter der Sicherheitspolizei, 1940-1944
      - 1941-1944, R 70-NORWEGEN/23; 1; Enthält: Hummel, Erna, geb. Wermuth (Johanna Lampe) 1943 Jürgensen, Gertrud, geb. Böse (Margret Meyer), 1943 Lach, Johanna, 1942-1944 Pilarski, Erika, 1942 Rieder, Viola, 1942-1944 Weber, Ilse, 1941-1942
        Hummel, Erna
        Jürgensen, Gertrud
        Lach, Johanna
        Pilarski, Erika
        Riedder, Viola
        Weber, Ilse
        Personalakten
      - 1940-1943, R 70-NORWEGEN/24; 2; Enthält: Duncker, Irma, 1941-1943 Füsslein, Mechthild, 1941, 1942 Hammer, Ursula, 1940-1941 Jäger, Anneliese, 1941-1942 Maack, Herma, 1940 Maspohl, Herta, 1940 Scheffler, Gertraud, 1942-1943 Stäckling, Ilse, 1942-1943 Nickse, Regina, 1941-1942
        Duncker, Irma
        Füsslein, Mechthild
        Hammer, Ursula
        Jäger, Anneliese
        Maack, Herma
        Masphol, Herta
        Scheffler, Gertraud
        Stöckling, Ilse
    - Sicherungsmaßnahmen anlässlich von Reisen des Reichskommissars für die besetzten norwegischen Gebiete und anderer führender Persönlichkeiten durch Norwegen, 1942-1944; R 70-NORWEGEN/19
      Reichskommissar Norwegen
      Sicherungsmaßnahmen
    - Vermeidung von Zwischenfällen an der schwedischen Grenze, 1943; R 70-NORWEGEN/20
      Grenze, schwedische
      Zwischenfälle
    - Schutzhaftbestimmungen, (1941) 1942-1945; R 70-NORWEGEN/18; Enthält u.a.: Liste der wehrwirtschaftlich wichtigen Betriebe im Befehlsbereich (1941) 1942 Häftlingslisten, 1943 Entlassung des Norwegers Johannes Lohse aus der Schutzhaft, 1945
      Lohse, Johannes
      Betriebe, wehrwirtschaftlich wichtige
      Häftlingslisten
    - Bekämpfung der kommunistischen und marxistischen Widerstandsbewegung in Norwegen, 1940-1944; R 70-NORWEGEN/16; Enthält u.a.: Tagesmeldungen des BdS Oslo, 1940-1941 Namentliche Auflistung der Verhafteten, 1941-1943
      Tagesmeldungen
      Verhaftete
      Widerstandsbewegungen, kommunistische
    - Maßnahmen gegen die Widerstandsbewegung, 1940-1945; R 70-NORWEGEN/17; Enthält u.a.: Tätigkeit sowjetischer Partisanen in Nordnorwegen und Finnland, 1942 Angebliche Landungsaktionen sowjetischer Kräfte im Raum um Vardö, 1943 Sicherstellung von Material der norwegischen Untergrundbewegungen, 1944 Der Militärorganisation namentlich bekannte norwegische Staatsangehörige, die Spitzeldienste für deutsche Dienststellen leisten, 1944 Vernehmung des englischen Majors Adamson, 1944 "Vertrauliche Mitteilungen über die Methoden der deutschen Sicherheitspolizei", 1944 Durchführung von Abwehrtagen, 1945 Maßnahmen zur Bekämpfung der Eisenbahnsabotage, 1945 Aufbau der Militärorganisation, 1945 Anweisung des norwegischen Oberkommandos in Zusammenarbeit mit dem alliierten Oberkommando für die Norweger im Falle einer Invasion oder Kapitulation der deutschen Truppen (1944-1945)
      Vardö
      Adamson, Major
      Abwehrtage
      Eisenbahnsabotage
      Finnland
      Landungsaktionen, sowjetische
      Militärorganisation
      Nordnorwegen
      Oberkommando, alliiertes
      Oberkommando, norwegisches
      Partisanen, sowjetische
      Spionage
      Spitzeldienste
      Staatsangehörige, norwegische
      Untergrundbewegung, norwegische
    - Überwachung von Ragnvald Mack, geb. 12. Okt. 1918, durch den KdS Stavanger, 1944; R 70-NORWEGEN/43; BdS Oslo
      Stavanger
      Ragnvald, Mack
      KdS Stavanger
    - Meldungen über Feindeinwirkungen zur Luft und zur See.- Sammlungen von Einzelmeldungen, 1942-1945; R 70-NORWEGEN/32; Enthält: Abschuss eines englischen Flugzeugs bei Kristiansand 1942-1945 Fliegerangriff auf die Knabengruben und Rjukanwerke, Nov. - Dez. 1943 Notgelandetes Junkersflugzeug auf dem Mjösasee im Frühjahr 1940, Sept. - Dez. 1943 Bergung eines englischen Sperrballons in der Gegend um Garnes, Jan. 1944 Versenkung des norwegischen Kutters "Foula", Juni - Okt. 1943 Angeblicher Angriff englischer U-Boote auf den Marinestützpunkt Ryving, Febr. 1943 Beschießung norwegischer Kutter durch U-Boote unbekannter Nationalität, sowie Flugangriff auf deutsches Geleit, Apr. 1943 Entführung vier norwegischer Nationalsozialisten durch sowjetisches U-Boot, März 1944
      Garnes
      Kristiansand
      Mjösasee
      Norwegen
      Ryving
      Feindeinwirkungen
      Fliegerangriff
      Knabengruben
      Kutter, norwegische
      Rjukanwerke
      Ryving, Marinestützpunkt
      Sperrballon, englischer
      U-Boot, sowjetisches
      U-Boote, englische
    - Lage- und Ereignisberichte über Luftangriffe und Sabotageakte, 1944; R 70-NORWEGEN/15; Enthält u.a.: Kommandanturbefehl Nr. 123 des Kommandanten von Oslo, 1944
      Kommandanturbefehl
      Luftangriffe
      Sabotageakte
    - Militärische Nachrichten über Schweden. - Mitteilungen über Vernehmungen von aus Schweden zurückgekehrten norwegischen Flüchtlingen, Juli 1944 - Jan. 1945; R 70-NORWEGEN/30
      Schweden
      Flüchtlinge, norwegische
      Nachrichten, militärische
      Vernehmungen
    - Norwegische Binnen- und Ausfuhrwirtschaft, herausgegeben vom BdS Oslo - III D, 1945; R 70-NORWEGEN/22
      Binnen- und Ausfuhrwirtschaft, norwegische
    - Feindnachrichtenblatt des AOK Norwegen Nr. 10/44 mit Barent-See-Karte, 1944; R 70-NORWEGEN/44; BdS Oslo
      Armeeoberkommando Norwegen
      Barent-See-Karte
      Feindnachrichtenblatt
    - Meldungen aus Norwegen, 1942-1945
      - Nr. 37 - 39, März - Mai 1942; R 70-NORWEGEN/7
        Meldungen
      - Nr. 40 - 42, Juni - Juli 1942; R 70-NORWEGEN/8
      - Nr. 43 - 46, Aug. - Okt. 1942; R 70-NORWEGEN/9
      - Nr. 47 - 50, Nov. 1942 - Jan. 1943; R 70-NORWEGEN/10
      - Nr. 51 - 55, Feb. - Mai 1943; R 70-NORWEGEN/11
      - Nr. 56 - 57 und Nr. 69, Mai - Juli 1943, Juni 1944; R 70-NORWEGEN/12
      - Nr. 71, Nr. 82, Aug., Dez. 1944; R 70-NORWEGEN/13
      - Nr. 84 - 87, Jan. 1945; R 70-NORWEGEN/31; Kopien
      - Nr. 88 - 95, Feb. - Mai 1945; R 70-NORWEGEN/13
    - Tagesmeldungen über die Tätigkeit der Widerstandsbewegung, 1945; R 70-NORWEGEN/14
      Widerstandsbewegung
  - Befehlshaber der Ordnungspolizei, 3
    - Organisation und innerer Dienstbetrieb, 1941-1943, 1945; R 70-NORWEGEN/25; Enthält u.a.: Arbeitsverteilung in der Abt. I, 1941 Alarmordnung, 1943
      Alarmordnung
    - Stärkemeldungen der an der Feldpost teilnehmenden Polizei-Einheiten für die Monate Okt. 1940 - Mai 1942, März - April 1943, 1941-1943; R 70-NORWEGEN/26; Enthält u.a.: Inmarschsetzung des Rottwachmeisters Hans Mraz zum SS-Pol. Rgt. 15 Weimar, 1943
      Mraz, Hans (Rottwachmeister)
      Feldpost
      Stärkemeldungen
    - Tätigkeitsberichte der Abteilung Ib über Versorgungs- und Nachschubwesen, 1941-1945; R 70-NORWEGEN/27; Enthält u.a.: Aufstellung und Einsatz des SS- und Pol. Schi. Jg. Btl. 506 (mot.) und Pol.-Wach-Btl., 1945 Führungs- und Einsatzstaffeln, 1945 Stärkenachweisung des Pol. Freiwilligen Bataillons Norwegen, (1945)
      Einsatzstaffeln
      Freiwilligenbataillon Norwegen
      Führungsstaffeln
      Nachschubwesen
      Pol. Schi. Jg. Btl. 506
      Pol. Wach Btl.
      Stärkenachweisung
      Versorgungswesen
    - Material-, Waffen- und Munitionsanforderungen von Polizeieinheiten, 1943; R 70-NORWEGEN/28
      Materialanforderungen
      Munitionsanforderungen
      Waffenanforderungen